臺灣臺北地方法院民事判決　　　　　　　　　　　　九十二年度訴字第六０三０號
　　原　　　告　甲○○
　　被　　　告　丁○○
　　　　　　　　丙○○
　　　　　　　　富邦商業銀行股份有限公司
　　右　一　人
　　法定代理人　乙○
　　訴訟代理人　賴盛星律師
當事人間請求損害賠償事件，本院於九十三年一月二十八日言詞辯論終結，判決如下
：
    主  文
被告富邦商業銀行股份有限公司應給付原告新台幣玖拾柒萬元及自民國九十二年十二
月十八日起至清償日止，按週年利率百分之五計算之利息。
原告其餘之訴駁回。
訴訟費用由被告富邦銀行股份有限公司負擔十分之九，餘由原告負擔。
    事  實
甲、原告方面：
一、聲明：被告應連帶給付原告新台幣（下同）九十七萬元，並自民國（下同）九十
    二年四月十七日起至付賠償款之日止，依法加付百分之五之利息。
二、陳述略稱：
（一）原告於九十二年四月十六日，以正常手續委由被告富邦銀行股份有限公司（下
      簡稱被告富邦銀行）仁愛分行匯款九十七萬元予台中市○○路郵局「紀光忠」
      帳戶，當時原告為因應某不明集團勒索意圖，乃將受款人紀光「宗」之帳戶名
      字改為紀光「忠」後，再加匯款，並相信依被告富邦銀行作業程序必將遭匯款
      退回，並同時爭取時間查詢不法詐騙集團。而該款於次日如原告預期遭退回，
      惟被告富邦銀行銀行竟擅自將受款人名字更改為「紀光宗」後再匯出，隨即被
      不法詐騙集團領走，造成原告如訴之聲明之損失，原告與被告富邦銀行四次洽
      談賠償未果，為此依委任關係提起本訴。
（二）本案被告丁○○違犯民法第五百四十四條規定，為具體犯行主體，被告丙○○
      則為富邦銀行之法定代理人，承攬允諾原負責賠償原告所受損害，是應負連帶
      賠償責任。
（三）原告於匯款當時方經脊椎體第五節大手術，行動不便整日在家，任何電話均不
      致漏接，是被告陳稱在匯款遭退回後，多次以電話聯絡原告未果，實屬妄詞。
      實際上被告富邦銀行內部規定，亦絕無承辦人員可以用電話更改匯款之受款人
      名字之規定，是被告擅改名字之舉，顯違背民法委任之義務，應負賠償之責。
      又原告並無何義務告知被告有關匯款之目的及動機，從而被告辯稱原告匯款動
      機必須告知，否則原告即應負「與有過失」責任，可得減輕被告過失責任云云
      ，自無理由。原告僅是單純委託原告匯款，無任何過失或重大過失，從而被告
      抗辯均無可採。
三、證據：提出富邦商業銀行匯款委託書影本一件為證。
乙、被告富邦銀行方面：
一、聲明：原告之訴駁回；訴訟費由原告負擔。
二、陳述略稱：
（一）按「稱委任者，謂當事人約定，一方委託他方處理事務，他方允為處理之契約
      。」民法第五百二十八條定有明文規定，故受託人依委託人之委託處理委託事
      務，即屬委託任務之完成，查本件原告於九十二年四月十六日至被告仁愛分行
      辦理本件匯款業務前，先曾於同年月四日委託被告仁愛分行匯款二筆金額各為
      一十萬元、三十三萬元至訴外人紀光宗設於台中市○○路郵局之帳戶內，嗣九
      十二年四月十六日原告再度到被告仁愛分行辦理系爭九十七萬元之匯款業務，
      因原告表示年紀太大不方便寫字而委請被告之經辦人員丁○○代為填寫，被告
      經辦丁○○依原告指示填寫匯款委託書將九十七萬元撥匯至訴外人紀光宗設於
      台中市○○路郵局之帳戶內，惟撥匯後嗣接獲上述台中市○○路郵局來電表示
      收款人姓名不符，被告經辦隨即數次電話聯繫原告，惟皆無法與原告取得連絡
      ，在恐影響及於原告匯款時效性之情況下，被告經辦在對照原告先前於四月四
      日匯款至紀光宗同一帳戶之匯款委託書上收款人姓名及收款帳號資料後，因僅
      收款人姓名最後一字有所不同，至於其餘資料則均相符合，在認為有可能係因
      筆誤將「宗」字誤植為「忠」字及多次嘗試聯繫原告未果之情況下，被告經辦
      乃基於好意而依據原告上述四月四日之委託匯款資料，將收款人姓名更正為紀
      光宗而完成原告之匯款委託，雖原告嗣後主張為肆應某不法集團勒索意圖，自
      信必被退回，延時便於查明云云，惟原告就本件所匯款項九十七萬元，其中之
      七十萬元係原告拿現金至被告仁愛分行，另二十七萬元則自原告設於被告仁愛
      分行之帳戶中提領，當時並無遭任何人限制其行動自由之情事，原告如有任何
      動機，自可明白告知被告之經辦人員，惟原告並未作任何表示，被告自無從知
      悉原告此項意圖，是原告並未將其動機告知被告，且被告亦無法知悉原告此動
      機所在，則被告既已完成原告委託匯款之任務，且被告又無任何故意、過失或
      逾越權限之行為，則原告依民法第五百四十四條規定請求被告賠償損害，其請
      求自無理由。
（二）本件被告富邦銀行於依原告之指示將九十七萬元匯入原告所指定之台中郵局紀
      光忠帳戶時，被告即已完成原告之委任事務：原告委託被告電匯款項至其指定
　　　之帳戶，而由被告收取之三十元電匯手續費，其中十元（列為暫收款項）乃為
　　　委託金資公司之電腦處理費用（按如為不同銀行間之匯款，需透過金資公司之
  　　電腦作業系統處理，故需付電腦處理費用予金資公司），另外二十元之手續費
　    乃是銀行代客戶處理電匯程序（包括收取匯款款項、記帳及與受匯款銀行結算
      等相關程序之作業費用）之相關費用，而填寫匯款單之行為，並非被告仁愛分
      行電匯作業之一部分（按一般人均係自行填寫，本案係因原告要求，被告經辦
      基於好意方代為填寫），故電匯手續費並未包括代填匯款單之費用。且被告之
      分行既已依原告之指示匯入原告所指定之郵局帳戶，要難指被告仁愛分行就該
      匯款作業應負故意或過失責任。同時共同被告丁○○就嗣後更正受款人之名字
      已盡相當之注意：本件被告仁愛分行於將款項匯入原告所指定之帳戶後，受款
　　　行台中郵局致電被告仁愛分行表示因受款人名字有誤，故無法順利匯入該帳戶
　　　，被告經辦丁○○乃數度以電話連絡原告未果。丁○○本於好意並踐行銀行應
　　　服務客戶之精神下，銀行行員基於自身經驗判斷，在帳戶號碼完全正確，且匯
　　　款人曾匯款至該受款人帳戶之情形下，認為匯款人僅為筆誤（按匯款人筆誤寫
  　　錯收款人之情形，在銀行實有所見），而將其自行更正，避免匯款人浪費時間
　    重行辦理匯款事項，就處理該匯款事務，自已盡到與處理自己事務同一之注意
      義務，遑論有重大過失之情事，被告自無需依法對原告負損害賠償責任。
（三）本件被告經辦人員將收款人名字最後一字更正，使原告所指示之匯款程序順利
      完成，非屬處理委任事務之範圍，應有無因管理之情形，被告就該行為自得阻
      卻違法，對原告不負賠償責任：按「未受委任，並無義務，而為他人管理事務
　　　者，其管理應依本人明示或可得推知之意思，以有利於本人之方法為之。」民
　　　法第一百七十二條定有明文。所謂「利於本人」係指：「管理事務之承擔本身
　　　，而非指管理事務之實施的結果而言。民法第一百七十六條規定重在管理事務
　　　之承擔本身是否利於本人，結果是否有利，是否超過本人所受之利益在所不問
  　　。易言之，即管理人不擔保管理的結果，本人應承擔其危險性，此為羅馬法以
    　來所確立的原則。」，是依上開見解，如係未受委任並無義務而為他人管理事
      務，且管理事務之承擔本身係有利於本人之方法為之者，自成立正當之無因管
      理，發生法定債之關係而具有阻卻違法的效果。查本件被告經辦丁○○依原告
　　　之指示，代其填載匯款單後，匯入原告所指定之帳戶，惟因該收款人名字最後
  　　一字有誤，經受款行通知後，被告經辦立即多次聯繫原告未果如上情，更正收
　    款人名字最後一字，完成匯款程序。則上開更正收款人名字最後一字之行為顯
      然並未受原告之委任，惟丁○○乃基於為原告處理匯款手續，使原告得以順利
      匯款至其指定之帳戶，且亦因被告經辦之上開更正行為，而使原告得以順利完
      成匯款手續，該行為在客觀上自屬利於本人且不違反本人之意思而為，則被告
      經辦丁○○之行為，如依當時情形作客觀之判斷，其行為自屬正當、適法之無
      因管理行為（按原告既然至被告銀行辦理匯款手續，自係以明示之方法表示其
      欲將該筆款項匯至系爭所指定帳戶之意思，則被告經辦將原告筆誤之處更正使
      原告得以順利完成匯款行為，自係以原告之意思管理原告之事務，而為適法之
      無因管理），而與原告成立法定債之關係，得以阻卻違法，是本件原告自不得
      以被告經辦未得其同意更改收款人名字最後一字，主張被告應賠償其所受之損
      害，原告之主張，顯無理由，自應予以駁回。
（四）本件原告嗣後否認其欲匯款至系爭帳戶所持之理由，顯與常理不符，足見原告
      確實有匯款至系爭帳戶之本意，被告之行為，自無致原告受有損害：如原告係
　　　為查明不法集團勒索意圖方故意將匯款之受款人名字填寫錯誤，為何原告不將
  　　此情事告知被告經辦人員丁○○？且原告為何在十二天前還分二次匯款共四十
    　三萬元至該帳戶？同時當時受款人之姓名係正確？再者，依常理而言，如原告
      懷疑係不法集團，理應不予匯款，根本不可能先在九十二年四月四日匯款四十
      三萬元至該帳戶後，又於十二天後將九十七萬元之款項匯至該帳戶，而動機竟
      然僅係為查明是否為不法集團，且如依原告所主張九十二年四月十六日當天，
      其並無匯款九十七萬元至該帳戶之意思，方故意寫錯收款人之名字云云，則其
      為何不自行填寫（按如原告自行填寫，則被告經辦丁○○自不會誤認伊填寫之
      名字係錯誤而更正）或告知被告經辦丁○○有關此情，並請其注意事件之發展
      ，隨時與原告電話連絡（按一般如匯款人填載之匯款單內容有誤，銀行均會照
      會匯款人確認之），反而還讓被告經辦聯絡不到其本人？足見本件原告嗣後主
      張其並無將九十七萬元匯款至系爭帳戶之理由，顯然多所矛盾，亦與常理不符
      ，不足採信，益證原告確實有匯款至系爭帳戶之本意，則被告經辦將收款人名
      字最後一次作更正以便完成原告匯款之程序，顯然是在原告匯款之本意範圍，
      自無使原告受有損害之情形，原告之主張，顯屬無理，自無可採。又原告雖謂
      伊作脊椎骨五節大手術，行動不便整日在家，任何電話都不致漏接云云，惟原
      告既然能於九十二年四月間數度前往被告仁愛分行辦理匯款手續，則原告所謂
      行動不便整日在家之說詞，即屬不攻自破，其主張自不足採。
（五）末按「損害之發生或擴大，被害人與有過失者，法院得減輕賠償金額或免除之
      。重大之損害原因，為債務人所不及知，而被害人不預促其注意或怠於避免或
      減少損失者，為與有過失。」民法第二百十七條第一項、第二項定有明文，另
      「民法第二百十七條第一項規定，損害之發生或擴大，被害人與有過失者，法
      院得減輕賠償金額或免除之。此項規定之適用，原不以侵權行為之法定損害賠
      償請求權為限，即契約所定之損害賠償，除有反對之特約外，於計算賠償金額
      時亦難謂無其適用，且此項基於過失相抵之責任減輕或免除，非僅視為抗辯之
      一種，亦可使請求權全部或一部為之消滅，故債務人就此得為提起確認之訴之
      標的，法院對於賠償金額減至何程度，抑為完全免除，雖有裁量之自由，但應
      斟酌雙方原因力之強弱與過失之輕重以定之。」最高法院亦著有五十四年年台
      上字第二四三三號判例可資參照，查本件原告雖自陳因肆應某不法集團勒索意
      圖為便於延時查明，故意將系爭匯款受款人姓名填寫錯誤，惟原告並未將此情
      通知被告，且被告對原告之此動機一無所悉，有如上述，故於此情況下，原告
      應注意並能注意，竟不注意預促被告仁愛分行於上述匯款退回時，無須依其先
      前委託匯款至紀光宗同一帳戶內之匯款資料將收款人姓名更正，致使被告仁愛
      分行因本於服務精神，乃依原告前次指示更正收款人姓名以完成所受委託之匯
      款任務，故本件縱退步言，被告應負賠償責任，惟原告上述行為顯對本件損失
      之發生具有重大過失，爰請　鈞院依上開依民法第二百十七條第一項規定，予
      以免除被告之賠償金額。
三、證據；提出取款憑條、匯款委託書各二件、現金收入傳票、轉帳支出傳票、取款
    憑條各一件（均為影本）、台北地方法院檢察署不起訴處分書一件為證。
丙、被告丁○○方面：
一、聲明：駁回原告之訴，訴訟費用由原告負擔。
二、陳述略以：除引用被告富邦銀行之答辯外，另陳稱原告前曾於九十二年四月二日
    匯款至同一帳戶，我認為原告告知之匯款受款人名字有誤，又因聯絡不到原告，
    乃直接更改，事情發生後，我無法處理，乃報告主管。
丁、被告丙○○方面：
一、聲明：駁回原告之訴，訴訟費用由原告負擔。
二、陳述略以：除引用被告富邦銀行之答辯外，係被告富邦銀行仁愛分行之單位負責
    人，但我們單位裏，各司其職，故無須負本件民事賠償之責。
    理  由
甲、程序方面：按訴訟標的對於數人必合一確定時，追加其原非當事人之人為當事人
    者，雖在訴狀送達後，原告仍可追加及變更。民事訴訟法第二百五十五條第一項
    第五款參照。本件原告於起訴後，更正被告富邦商業銀行仁愛分行為富邦商業銀
    行股份有限公司，並追加共同行為人被告丙○○為被告，請求被告等負連帶損害
    賠償之責，揆諸首開說明，自應准許，應先予敘明。
乙、實體方面：
一、原告起訴主張被告等受原告委託，於九十二年四月十六日匯款九十七萬元至訴外
    人「紀光忠」台中市○○路郵局帳戶內，惟違背委託義務，擅自將匯款單上「紀
    光忠」之名字更改為「紀光宗」，致使詐騙集團詐騙成功，因而訴請被告連帶給
    付原告九十七萬元及利息。被告則辯稱業已依原告之指示完成匯款任務，而被告
    丁○○基於好意代撰寫匯款單及匯款，本質上是無償委任，同時被告均已盡注意
    義務，無庸負損害賠償責任，又本件匯款因名字有誤遭受款銀行退回時，被告丁
    ○○依原告先前匯款行為推知，原告有更正受款人名字之真意，乃本於適法無因
    管理意思更正受款人名字，是並無所謂違背委任義務行為，又縱認被告應負賠償
    責任，原告因拒不告知本件匯款之真實目的，亦「與有過失」，亦請裁量減輕賠
    償金額等語置辯。被告丙○○另以雖係單位負責人，但是各職務人員各司其職，
    是無庸為本件行為負任何責任。
二、本件兩造對「原告於九十二年四月四日至被告富邦銀行辦理匯款二筆，金額分別
    為一十萬元、三十三萬元，至訴外人紀光宗設於台中市○○路郵局之帳戶內；九
    十二年四月十六日原告再度到被告富邦銀行辦理系爭九十七萬元之匯款業務，因
    原告表示年紀太大不方便寫字而委請被告富邦銀行經辦人即被告丁○○代為填寫
    匯款單，被告丁○○即依原告指示填寫匯款委託書將九十七萬元撥匯至訴外人紀
    光『忠』設於台中市○○路郵局之帳戶內，並繳交三十元電匯手續費予被告富邦
    銀行（其中十元為委託金資公司之電腦處理費用為原告代收代轉，另外二十元為
    被告富邦銀行收取匯款款項、記帳及與受匯款銀行結算等相關程序之作業費用）
    惟撥匯後嗣接獲受款銀行即台中市○○路郵局來電表示收款人姓名不符而退回，
    被告丁○○基於服務客戶目的，並考量九十二年四月四日曾經匯款至同一帳戶成
    功之例，幾經考量認係原告「筆誤」，乃將匯款單之受款人名字更改為紀光『宗
    』，再匯至前開訴外人紀光宗設於台中市○○路郵局，而完成匯款。」等事實並
    不爭執。
三、按「委任者，謂當事人約定，一方委託他方處理事務，他方允為處理之契約。」
    、「受任人處理委任事務，應依委任人之指示，並與處理自己事務為同一之注意
    ，受有報酬者，應以善良管理人之注意為之。」、「受任人處理委任事務有過失
    ，或因逾越權限之行所生之損害，對於委任人應負損害賠償之責。」民法第五百
    二十八條、第五百三十五條、第五百四十四條分別定有明文。本件如前述，原告
    委託被告富邦銀行匯款七十九萬元至台中市民權郵局之紀光忠帳戶，而被告富邦
    銀行收受原告交付包含處理費用二十元在內之匯款手續費，並為匯款行為（按銀
    行或金融機關間始有相互「匯款」行為），是本件委任匯款契約當事人，為原告
    與被告富邦銀行間，且屬有償之委任契約，被告富邦銀行應負善良管理人之注意
    義務；從而被告富邦銀行辯稱，本件委任匯款契約為無償之委任云云，自不足採
    。再查，本件被告富邦銀行接受原告委任後，依原告指示匯款至台中市○○○路
    郵局，嗣因受款人「名字不符」匯款遭退回，被告富邦銀行未能詢問原告意見並
    得原告同意（違背原告委任之指示），竟援另件九十二年四月四日原告委任匯款
    之例，逕認原告本件匯款之受款人名字有誤，並基於「服務客戶」之「好意」，
    擅自將匯款之受款人紀光『忠』「更正」為紀光『宗』後再予匯款成功；揆之首
    開說明，被告富邦銀行未經委任人即原告同意，擅自更改匯款受款人名字，核屬
    處理委任事務未盡善良管理人之注意義務，被告富邦銀行對委任人即原告因此所
    受損害應負賠償之責。綜上，原告請求被告富邦銀行給付匯款損失九十七萬元，
    及自起訴狀繕本送達翌日（九十二年十二月十八日）起至清償日止按週年利率百
    分之五計付之利息部分為有理由，應予准許。原告雖主張被告應自九十二年四月
    十七日起計付利息，惟查原告並未提出任何證據證明證明，前曾催告被告富邦銀
    行履行前開損害賠償（含利息）而富邦銀行拒不履行應負損遲延責任，是本院認
    原告主張之利息超逾前開准許部分即無理由，應予駁回。再查本件被告富邦銀行
    雖辯稱委任匯款契約是由被告丁○○承辦云云，惟查金融機構間之匯款，僅只有
    金融機構可以相互往來，被告丁○○於本件事實發生時，係被告富邦銀行之受僱
    人，代表被告富邦銀行與原告間「訂立」及「執行」委任匯款契約，是被告丁○
    ○更改匯款單上之受款人名字再予匯款之等行為，實係代表被告富邦銀行所為，
    從而被告富邦銀行抗辯稱本件若有過失係屬經辦丁○○個人過失，被告富邦銀行
    並無何故意、過失或逾越權限行為云云，自不足採。
四、再按委任契約為債權契約，而債權契約則具相對性，而本件匯款之委任契約存在
    於原告與被告富邦銀行間，從而原告起訴主張認被告丁○○、丙○○應連帶負違
    背委任任務之責，即無理由，應予駁回。
五、被告富邦銀行雖另抗辯稱：本件被告經辦人員丁○○將收款人名字最後一字更正
    ，使原告所指示之匯款程序順利完成，核屬適法無因管理行為，被告得主張阻卻
    違法，對原告不負賠償責任，而並非屬處理委任事務之範圍。惟按「未受委任並
    無義務而他人管理事務者，始為無因管理」，本件被告富邦銀行受原告委任匯款
    ，二造間存有委任契約如前述，核非無因管理法律行為，從而被告富邦銀行前開
    抗辯亦無理由，應予敘明。又被告丁○○受原告請求代填寫匯款單行為，則屬丁
    ○○與原告個人間獨立發生之無償委任行為，與本件原告、被告富邦銀行間發生
    爭執之有償委任匯款契約不同，是原告及被告富邦銀行均將此部分混為一談，均
    容有誤會，亦應併予敘明。
六、按委任匯款契約中，委任人即匯款人並無告知受任人即銀行或金融機構匯款動機
    及目的之義務，受任人即銀行或金融機構之職責，是按照委任人之指示完成「匯
    款行為」，而本件受任人即被告富邦銀行，因擅自更改匯款單上之受款人名字之
    重大過失發生損害，從而原告對本件損害發生之原因（即訴追不法犯罪行為故意
    將受款人名字寫錯之動機及目的）並無告知被告富邦銀行之義務，同時亦無何過
    失，被告富邦銀行依民法第二百十七條規定主張原告「與有過失」請求酌減損害
    賠償金額亦無理由。
七、本件事證已明，二造其餘攻擊及防禦方法核與判斷結果無涉，爰不一一審酌。
丙、結論：本件原告之訴為一部有理由，一部無理由，依民事訴訟法第七十九條，判
    決如主文。
中　　　華　　　民　　　國　　九十三　　年　　　二　　　月　　　十一　　日
　　　　　　                   民事第四庭  法  官    洪遠亮
正本係照原本作成
如對本判決上訴，須於判決送達後廿日內向本院提出上訴狀
中　　　華　　　民　　　國　　九十三　　年　　　二　　　月　　　十一　　日
                                          書記官    柯金珠
